【裁判字號】    91,上訴,3674
【裁判日期】    920221
【裁判案由】    強盜等
【裁判全文】
臺灣高等法院刑事判決                          九十一年度上訴字第三六七四號
    上  訴  人
    即  被  告  乙○○
    選任辯護人  吳義雄  律師
右上訴人因強盜等案件，不服台灣板橋地方法院九十一年度訴字第一二四八號，中華
民國九十一年十一月十五日第一審判決（起訴案號：台灣板橋地方法院檢察署九十一
年度偵字第九七三四號），提起上訴，本院判決如左：
    主  文
原判決撤銷。
乙○○連續意圖為自己不法之所有，攜帶兇器，以強暴至使不能抗拒，而取他人之物
，處有期徒刑肆年伍月，扣案之鐮刀壹把沒收；又對於公務員依法執行職務時，施強
暴，處有期徒刑肆月。應執行有期徒刑肆年柒月，扣案之鐮刀壹把沒收。
    事  實
一、乙○○罹患情感性精神病及疑似器質性精神病，其衝動控制能力差，為精神耗弱
    之人，其於民國（以下同）九十一年五月二十九日晚上九時許，在台北縣三重市
    ○○街攔乘由丙○○所駕駛之營業小客車後，先指示丙○○前往三重市某處，待
    到達其所述地點時，乙○○復改稱欲至其他地點，丙○○乃向乙○○要求付車資
    ，乙○○即給付車資新台幣（以下同）一百五十元，並稱不足部分到達目的地再
    給付，司機丙○○乃再繼續駕駛，經車行逾一小時後，行至台北縣五股鄉○號○
    道時，駕駛丙○○認乙○○胡亂陳報到達地點，乃停車向乙○○表示欲收取車資
    六百元，乙○○因而下車，丙○○以為乙○○要逃跑，乃下車追乙○○，乙○○
    受此刺激，情緒受影響，難以自制，引發其精神病狀發作，竟萌生為自己不法所
    有之意圖，隨即取出預先藏置其所有之客觀上可為兇器之鐮刀一把，向丙○○恫
    稱：「要拿錢，來拿呀！」，丙○○見狀，心生畏懼而至使不能抗拒，趕緊躲避
    逃離現場，乙○○即強取車內丙○○所有之行動電話一具、現金六百元、工具盒
    一個後逃逸，嗣並將該強盜而得之行動電話以二百元之價格販售予友人綽號「久
    比」之人，得款後連同搶得之現金均花用殆盡（工具盒已由丙○○領回）；其並
    承前開意圖為自己不法所有之概括犯意，連續於同日晚上十一時許，乙○○復於
    台北縣蘆洲市○○路上，攔乘由甲○○所駕駛之車號Ｇ九－二六七號營業小客車
    ，亦以相同方式，指示駕駛甲○○前往其所述地點，迨車行至台北縣三重市重陽
    橋下時，乙○○見四下無人，遂取出前開鐮刀，喝令甲○○交出現金，以強暴至
    至使甲○○不能抗拒，交出其身上之現金六百餘元後，復令其下車，乙○○隨即
    強行將該車駛離現場，嗣並將之棄置在臺北市○○○路○段七號前；再於翌日即
    同年月三十日凌晨三時二十分許，在台北縣蘆洲市○○路上攔乘由丁○○所駕駛
    之車號八Ｍ－一八一號營業小客車，迨車行至台北縣蘆洲市○○路四０八巷底，
    亦取出上開預藏之鐮刀，喝令丁○○交出現金，以強暴至使鐘立賢不能抗拒依言
    交出二千餘元後，再令丁○○下車，並強行將該車駛離，嗣丁○○遭乙○○強盜
    財物後旋即向警方報案，經警駕車到場四處巡查結果，於同日凌晨三時四十分許
    ，發現乙○○駕駛車號八Ｍ－一八一號營業小客車駛入台北縣蘆洲市○○路四０
    八巷底，到場處理之台北縣政府警察局蘆洲分局三民派出所警員王鴻昌等人乃將
    警車橫置於該巷口加以圍捕，並對空鳴槍及對該營業小客車擊發，擬制服乙○○
    ，詎料乙○○為脫免逮捕，見狀，非但未束手就逮，猶駕駛該營業小客車自巷內
    駛出衝撞警車，而施強暴於依法執行職務之警員王鴻昌，幸警員王鴻昌閃躲得宜
    ，始未受傷。其後，乙○○駕車由蘆洲往台北方向逃逸，迨行至台北縣三重市重
    陽橋時，因該車車輪先前遭警鳴槍擊中，致使該車失控撞上橋邊護欄，乙○○始
    棄車逃逸，並將其強盜所用之鐮刀棄置於車上。迄於當日凌晨四時四十分許，警
    方據報乙○○於台北市○○○路與承德路口統聯客運站出現，乃到場將正欲搭車
    逃逸之乙○○逮獲。
二、案經台北縣政府警察局蘆洲分局報請台灣板橋地方法院檢察署檢察官偵查起訴。
    理  由
一、訊據上訴人即被告乙○○陳稱因為案發時發病，沒有吃藥病情不穩定，精神恍惚
    才會做這些事情云云。惟查，被告於警訊及偵查時坦承犯行不諱，於原審並承認
    強盜被害人丙○○財物之事實。且右揭加重強盜及妨害公務之犯罪事實，迭據被
    害人丙○○、甲○○、丁○○於警訊及原審偵審，丁○○、丙○○於本院審理時
    均指證歷歷，及證人警員王鴻昌於原審證述屬實，復有贓物領據二紙、警員出具
    之報告書一份及扣案之鐮刀一把可資佐證。被告於審理時以其罹患精神病置辯，
    按刑法上之心神喪失與精神耗弱，應依行為時精神障礙之強弱而定，如行為時之
    精神，對於外界事務全然缺乏知覺理會及判斷作用，而無自由決定意思之能力者
    ，為心神喪失，如此項能力並非完全喪失，僅較普通人之平均程度顯然減退者，
    則為精神耗弱，最高法院著有二十六年渝上字第二三七號判例可供參照。原審法
    院函囑三軍總醫院精神醫學部就被告乙○○精神狀態為精神鑑定結果，認定：「
    被告於臨床精神醫學上之診斷為：一、情感性精神病；二、疑似器質性精神病；
    三、過去曾有安非他命濫用。另需考慮之診斷包括「人格異常」及「衝動控制病
    患」．．．，被告受八年以上長期情緒病患影響，並有家庭及經濟等壓力，其衝
    動控制不佳等症狀及性格異常，皆可視為次發於情感性精神病甚至器質性精神病
    之病程之下。被告於案發時否認有情緒低落、易怒或情緒亢奮、話多等情形，也
    否認受到幻聽或妄想等干擾。若考慮其受長期情緒疾患影響，現實感不足、衝動
    控制能力差，加上之前與家人衝突之暴力事件，造成焦慮度提高，則其衝動行為
    發生當時之精神狀態，實可達到精神耗弱之程度」等情，此有該院九十一年十月
    二十一日（九十一）善利字第九一一八六九０號函及函附之精神鑑定報告書一份
    附卷。查被告迭於原審偵審及本院審理時陳稱丙○○向其要車資，其拿出身上一
    百五十元付了部分車資，丙○○其後要被告下車並追逐被告，被告始拿出鐮刀行
    搶丙○○。被害人丙○○於原審調查時陳稱被告付給我一百五十元的時候，車資
    約是二百多元，被告說剩下的車資後來再給我．．．，最後到達五股六號堤道旁
    ，當時他並沒有要下車，因為當時跳表六百多元，我問他到底要去哪裡，我就請
    他先將車資給我，然後被告就下車，我本身也下車．．．，我以為被告要逃跑，
    所以我就下車要追他，後來被告就將鐮刀拿出來等語（詳原審卷九十一年七月十
    二日調查筆錄），被害人丙○○於本院審理時亦為相類之陳述。被告與被害人丙○○此部分之供述互核相符，顯見被告於搭乘丙○○計程車之初並無強盜之犯意
    ，於丙○○下車追逐被告時，被告始持鐮刀行搶。稽之三軍總醫院前開精神鑑定
    報告，被告顯係受激怒而致衝動，導致自我控制能力薄弱，而連續犯本件各案。
    雖被害人丙○○、甲○○、丁○○分別於原審陳稱被告搭車時表現正常，並無異
    狀，警員王鴻昌於原審證稱被告在派出所很正常，應訊時都很配合，而被告於偵
    訊之初都能明確陳述等語。惟被告既係臨時受刺激致衝動犯案，顯係認知能力受
    損，被告既確實罹有上開精神病症，而有情緒不穩或控制能力欠佳之情形，其涉
    案當時對現實之認知判斷能力及依此認知判斷而行為之能力既已受損，則其精神
    狀態應已達精神耗弱之程度。是被告於本件加重強盜行為及妨害公務時，屬精神
    耗弱之人甚明。從而罪證明確，被告犯行堪以認定。
二、核被告乙○○所為，係犯強盜罪而有刑法第三百二十一條第三款之攜帶兇器情形
    ，成立刑法第三百三十條第一項之加重強盜罪及同法第一百三十五條第一項妨害
    公務罪。又被告先後多次加重強盜犯行，時間緊接、方法相同，觸犯構成要件相
    同之罪，顯係基於概括犯意為之，為連續犯，依刑法第五十六條之規定，以一罪
    論並加重其刑。又被告所犯上開加重強盜、妨害公務二罪之間，犯意個別，行為
    互殊，應予分論併罰。被告行為時屬精神耗弱之人，其所犯前開二罪，應依刑法
    第十九條第二項規定減輕其刑，強盜罪部份應依先加後減之例為之。
三、原審因而予以論罪科刑，固非無見。惟查：被告係於丙○○索討六百元時，始起
    意強盜，原判決認被告上車時即萌生強盜犯意，尚非正確；被害人之一為丁○○
    ，原判決載為鐘立賢，自屬錯誤；被告行為時係屬精神耗弱之人，有如前述，原
    判決遽認其行為時意識清楚，認知能力並未受損，未依法減輕其刑，尚非允洽。
    被告上訴，執此指摘原判決不當，核有理由，自應由本院將原判決予以撤銷改判
    。爰審酌被告精神耗弱，暨其犯罪之動機、目的、手段、犯罪所生損害，尚未與
    被害人和解賠償損害及犯後態度等一切情狀，就其強盜部分量處有期徒刑肆年伍
    月，妨害公務部分處有期徒刑肆月。並定其應執行刑為有期徒刑肆年柒月。另扣
    案之鐮刀一把，被告於偵查中初稱：該鐮刀係從台北縣蘆洲市○○路菜市場之攤
    架上所取出云云，嗣於原審審理中改稱：係向綽號「姚哥」之姓名年籍不詳友人
    家中所取出云云，先後說辭不一，均難採信，是足認該鐮刀為被告所有，供本件
    強盜所用之物，爰依刑法第三十八條第一項第二款之規定宣告沒收。
據上論斷，應依刑事訴訟法第三百六十九條第一項前段、第三百六十四條、第二百九
十九條第一項前段，刑法第五十六條、第三百三十條第一項、第一百三十五條第一項
、第十九條第二項、第五十一條第五款、第三十八條第一項第二款，罰金罰鍰提高標
準條例第一條前段，判決如主文。
本案經檢察官蔡薰慧到庭執行職務
中      華      民      國    九十二    年      二      月     廿一     日
                                臺灣高等法院刑事第四庭
                                    審判長法  官  蔡  永  昌
                                          法  官  周  煙  平
                                          法  官  陳  榮  和
右正本證明與原本無異。
強盜部分如不服本判決應於收受送達後十日內向本院提出上訴書狀，其未敘述上訴之
理由者並得於提起上訴後十日內向本院補提理由書（均須按他造當事人之人數附繕本
）。
其他部分不得上訴
                                          書記官  劉  麗  芬
中      華      民      國    九十二    年      二      月      二十四  日
附錄本案論罪科刑法條全文：
刑法第三百三十條【舊】
犯強盜罪而有第三百二十一條第一項各款情形之一者，處五年以上十二年以下有期徒
刑。
前項之未遂犯罰之。
刑法第三百三十條【新910130】
犯強盜罪而有第三百二十一條第一項各款情形之一者，處七年以上上有期徒刑。
前項之未遂犯罰之。
刑法第一百三十五條
對於公務員依法執行職務時，施強暴脅迫者，處三年以下有期徒刑、拘役或三百元以
下罰金。
意圖使公務員執行一定之職務或妨害其依法執行一定之職務或使公務員辭職，而施強
暴脅迫者，亦同。
犯前二項之罪，因而致公務員於死者，處無期徒刑或七年以上有期徒刑。致重傷者，
處三年以上七年以下有期徒刑。


司法院資訊處製作；財團法人民間司法改革基金會備份。
